【裁判字號】    95,訴,996
【裁判日期】    951226
【裁判案由】    返還房屋
【裁判全文】
臺灣板橋地方法院民事判決               95年度訴字第996號
原      告  己○○
            戊○○
兼上  共同
訴訟代理人  丁○○
被      告  甲○○
上列當事人間請求返還房屋事件，經本院於民國95年12月12日言
詞辯論終結，判決如下：
    主      文
被告應自坐落臺北縣板橋市○○段四八五八建號（門牌號碼臺北
縣板橋市○○路○段一三三號十樓之一）建物遷出並返還原告。
訴訟費用由被告負擔。
    事實及理由
一、程序方面：
（一）按「因不動產之物權或其分割或經界涉訟者，專屬不動產
      所在地之法院管轄。」，民事訴訟法第10條第1 項定有明
      文。本件原告除就坐落臺北縣板橋市○○段4858建號建物
      （門牌號碼臺北縣板橋市○○路○ 段133 號10樓之1 ，下
      稱系爭建物）依民法第767 條前段、第821 條為本件返還
      房屋之請求外，尚就坐落於臺中縣大里市○○段1729建號
      （即門牌號碼臺中縣大里市○○路526 號11樓）建物（下
      稱臺中建物）併為請求，惟揆諸首揭規定，本院就臺中建
      物請求部分並無管轄權，且此部分請求係屬因不動產之物
      權涉訟，乃專屬管轄，無從生擬制合意管轄之效果，是本
      件已就原告請求臺中建物部分以無管轄權為由，於民國95
      年11月6 日就該部分訴訟裁定移送臺灣臺中地方法院（見
      本院卷第160 頁）；又本件經上開移送裁定後，原告請求
      系爭建物部分訴訟標的價額已低於新臺幣（下同）500,00
      0 元，兩造以本件案情複雜聲請改用通常訴訟程序事件審
      理，經本院裁定准許（見本院卷第164 至165 頁），均合
      先敘明。
（二）按訴狀送達後，有擴張或減縮應受判決事項之聲明者，或
      請求之基礎事實同一者，原告得將原訴變更或追加他訴（
      民事訴訟法第255 條第1 項但書第2 款、第3 款規定意旨
      參照）。本件原告訴之聲明第二項原請求被告應給付原告
      賠償300,000 元，嗣於95年10月17日言詞辯論期日時撤回
      上開聲明部分（見本院卷第155 頁），揆諸前揭說明，經
      核並無不合，自應准許，先予敘明。
二、原告等主張：
（一）按系爭建物係原告己○○、戊○○及丁○○（下合稱原告
      ）分別共有，應有部分各1/3 ，被告未得原告之同意，亦
      無任何法律權源，無權占有原告共有之系爭建物，被告所
      為致原告所有權之行使受有損害，原告爰依民法第767 條
      、第821 條之規定提起本件訴訟，請求被告自系爭建物遷
      出並返還於原告。
（二）是原告聲明：
      被告應自系爭建物遷出並返還原告。
三、被告則以：
（一）查被告與原告之母親張徐春蘭原為同居關係，被告於84年
      11月3 日以張徐春蘭名義向訴外人皇普建設股份有限公司
      （下稱皇普建設）購買系爭建物，此可由買賣契約書上「
      張徐春蘭」之簽名係被告所簽，且正本亦皆由被告保管。
（二）系爭建物雖由被告購買，然以原告之母張徐春蘭名義購買
      ，此係因2 人無正式之婚姻關係，而被告年紀又比張徐春
      蘭年長21歲，原預料自己應該會比張徐春蘭早一步辭世，
      為使張徐春蘭心安並保障於未來被告過世後讓張徐春蘭無
      後顧之憂，乃以張徐春蘭名義購買供2 人頤養天年。孰料
      張徐春蘭竟於94年7 月9 日突因心肌梗塞而辭世，實非被
      告所能預料，更未料到原告竟無視被告與其等之母已同居
      多年之情誼、系爭建物皆為被告出資購買且張徐春蘭生前
      同意被告居住之辭世為止等事實，竟為本件之請求，自為
      無理。
（三）是被告聲明：原告之訴駁回。
四、不爭執之事項：
（一）系爭建物目前為原告共有，應有部分1/3 。
（二）臺北縣板橋地政事務所（下稱板橋地政）95年6 月20日北
      縣板地登字第0950009324號函真正。
五、原告主張之上開事實，業據其提出系爭建物所有權狀、建物
    登記謄本等件為證，被告就系爭建物為原告共有等情事並不
    爭執，惟以：被告與原告之母親張徐春蘭原為同居關係，因
    2 人無正式之婚姻關係，而被告年紀又比張徐春蘭年長21歲
    ，原預料自己應該會比張徐春蘭早一步辭世，為使張徐春蘭
    心安並保障於未來被告過世後讓張徐春蘭無後顧之憂，乃於
    84年11月3 日以張徐春蘭名義向訴外人皇普建設購買系爭建
    物，以供2 人頤養天年，孰料張徐春蘭竟於94年7 月9 日突
    因心肌梗塞而辭世，實非被告所能預料，更未料到原告竟無
    視被告與其等之母已同居多年之情誼、系爭建物皆為被告所
    購買及張徐春蘭同意被告居住至辭世為止之事實，故系爭建
    物至少應供被告居住至辭世為止，被告並非無權占有等情為
    辯，惟為原告所否認，是被告占有系爭建物是否有合法權源
    ，厥係本件重要之爭執，先此指明。
六、按「當事人主張有利於己之事實者，就其事實有舉證之責任
    。」，民事訴訟法第277 條前段定有明文。是依「原告於起
    訴原因已有相當之證明，而被告於抗辯事實並無確實證明方
    法，僅以空言爭執者，當然認定其抗辯事實之非真正，而應
    為被告不利益之裁判。」，「原告對於自己主張之事實已盡
    證明之責後，被告對其主張，如抗辯其不實並提出反對之主
    張者，則被告對其反對之主張，亦應負證明之責，此為舉證
    責任分擔之原則。」（最高法院18年上字第1679號、18年上
    字第2855號判例意旨參照。原告主張其等係系爭建物之共有
    人，應有部分各1/3 ，業據其等提出系爭建物登記謄本為證
    ，且為被告所不爭執，是被告抗辯其非無權占有系爭建物，
    自應就此有利之事實負舉證之責。經查：
（一）被告抗辯系爭建物係由其以原告之母張徐春蘭之名義購買
      之情事，固據其提出張徐春蘭土地銀行（下稱土銀）存摺
      、皇普建設房地買賣預訂單、交屋繳款明細表、板橋市公
      所繳款書、信德地政士（代書）事務所登記規費及代辦費
      收據、契稅收據各1 件、系爭建物所在大阪城藍寶石社區
      管理委員會（下稱管委會）公共管理費用分攤收繳單8件
      、皇普公司出具之發票、板橋地政規費徵收聯單各2 件為
      證（見本院卷第145 至146 、151 至152 、190 至196 頁
      ），惟均為原告所否認，經細繹其中張徐春蘭土銀存摺、
      皇普建設房地買賣預訂單、交屋繳款明細表、板橋市公所
      繳款書、信德地政士（代書）事務所登記規費及代辦費收
      據各1 件、板橋地政規費徵收聯單各2 件，該等文件之繳
      款人或抬頭均係張徐春蘭，並非被告，而皇普建設出具之
      發票並無書立買受人，尤以系爭建物之訂金（含現金200,
      000 元、支票面額270,000 元）係由張徐春蘭之名義所支
      付，繳款明細表及分期付款用之土銀存摺亦係張徐春蘭之
      名義，均未見被告曾就系爭建物進行出資；反觀自張徐春
      蘭死亡後，系爭建物相關之銀行貸款均由原告負責按期攤
      還，業據原告提出板信商業銀行（下稱板信銀行）出具之
      帳卡明細查詢表、原告丁○○設於華南商業銀行花蓮分行
      （下稱華銀）活期儲蓄存款存摺、匯款回條單、原告戊○○存摺等件為證（見本院卷第123 至133 、172 至180 頁
      ），足見系爭建物自訂金至各期付款均係由張徐春蘭或原
      告繳納；至於被告雖提出管委會管理費用收據為證，惟此
      或可謂係因其係系爭建物之使用人而繳納之管理費用，然
      不可僅因其繳納管理費，進而推論被告亦係系爭建物之出
      資者，是被告抗辯系爭建物係其出資購買、僅係登記在張
      徐春蘭名下等情，與證據及事實未能相符，自無可採。
（二）被告雖復以：系爭建物係由被告出資，然以原告之母張徐
      春蘭名義購買，此亦可由買賣系爭建物之相關契約買方「
      張徐春蘭」之姓名均由被告代簽可知，惟被告與徐春蘭同
      居已久，雖無正式之婚姻關係，被告年紀又比張徐春蘭年
      長21歲，原預料自己應該會比張徐春蘭早一步辭世，為使
      張徐春蘭心安並保障於未來被告過世後讓張徐春蘭無後顧
      之憂，乃以張徐春蘭名義購買供2 人頤養天年，孰料張徐
      春蘭竟於94年7 月9 日突因心肌梗塞而辭世，實非被告所
      能預料，而張徐春蘭生前曾允諾系爭建物至少應供被告居
      住至辭世為止等情為辯，並聲請訊問證人乙○○、丙○○
      ，惟亦為原告所否認，經查：
  １、被告雖抗辯原告之母生前與其同居己久，具有事實上之夫
      妻關係等情，然為原告所否認，並以：原告之母至死亡前
      均維持與原告之父張文彬之婚姻關係等語為辯。經本院向
      板橋地政、臺中縣大里地政事務所調取張徐春蘭辦理系爭
      建物及臺中建物所有權登記之相關資料，其中辦理系爭建
      物所附張徐春蘭全戶戶籍謄本及辦理臺中建物所附之張徐
      春蘭身分證，其配偶欄均係載記「張文彬」（見本院卷第
      47、63頁），且經本院自法務部戶役政連結作業系統查詢
      張徐春蘭、張文彬個人基本資料亦係如此，足見張徐春蘭
      至死亡前均與張文彬維持夫妻關係，是被告所辯其與張徐
      春蘭有事實上夫妻關係等情，即與證據及事實不能相符，
      而無可採。
  ２、被告雖次以買賣系爭建物之相關契約買方「張徐春蘭」之
      姓名均由其代簽等情，欲作為系爭建物係其出資購買之辯
      解，並提出臺中建物、系爭建物買賣契約為證（見本院卷
      73 至89 頁），惟亦為原告所否認。經核上開買賣契約書
      ，其中臺中建物與系爭建物買賣契約書上「張徐春蘭」之
      筆跡已明顯不同，是否如被告所辯係其所簽寫等情，亦不
      可知，且縱以其所辯係真實，惟代替張徐春蘭簽寫姓名與
      何人實際購買系爭建物究係二事，殊不得僅以代張徐春蘭
      簽寫姓名之情事，即認被告係實際出資購買系爭建物。
  ３、被告雖聲請訊問證人乙○○、丙○○，惟被告陳報證人丙○○之住所經送達機關以「應受送達人已遷移他處」為由
      退回，有送達證書在卷可稽（見本院卷第107 頁）；至於
      證人乙○○經本院數度合法通知未到場，是本院無從訊問
      此2 證人。
七、綜上所述，原告之主張與證據及事實均無相違，被告抗辯諸
    情則乏依據而無可採信。從而，原告依民法第767 條之規定
    ，請求被告系爭建物遷出並返還原告，為有理由，自應予以
    准許。
八、訴訟費用負擔之依據：民事訴訟法第78條。
中    華    民    國    95    年    12    月    26    日
                  民事第二庭法  官  鍾啟煌
以上正本係照原本作成。
如對本判決上訴，須於判決送達後20日內，向本院提出上訴狀，
上訴臺灣高等法院（應按他造人數提出繕本）。
中    華    民    國    95    年    12    月    26    日
                            書記官  李威賜


司法院資訊處製作；財團法人民間司法改革基金會備份。
